臺北高等行政法院判決　　　　　　　　　　　　　　 九十年度訴字第四四○四號
　　　　　　　　　　　　　　　.
　　原　　　告　臺灣省私立八德殘障教養院
　　代　表　人　呂新民董事長.
　　訴訟代理人　吳武川律師
　　被　　　告　桃園縣稅捐稽徵處
　　代　表　人　乙○○處長）.
　　訴訟代理人　丙○○
右當事人間因地價稅事件，原告不服桃園縣政府中華民國九十年四月十六日九十府訴
字第○七一五六○號訴願決定，提起行政訴訟。本院判決如左：
　　主  文
原告之訴駁回。
訴訟費用由原告負擔。
　　事  實
甲、事實概要：
    緣原告所有坐落大溪鎮○○段七一地號等四十筆土地，係桃園縣第十六期大溪埔
    頂市地重劃區內土地，其中七一、七二、五三○、五三一、五三二、五三九、五
    四○、五四二、五四三、五四四、五四六、五四八、五四九、五五○、五五二、
    五五三、五六○、五六二、五七○等十九筆地號土地，依桃園縣政府民國（下同
    ）八十八年十二月一日八八府地測字第二五七九八九號函檢送之「土地交接清冊
    」記載，尚未辦理完成，乃依土地稅減免規則第十七條規定全免其八十八年地價
    稅。另三九三、四七八、四七九、四八○、四八一、四八二、四八九、四九三、
    四九四、四九五、四九六、五○五、五○七、五○九、五一○、五一六、五一八
    、五二○、五二一、五二二、五二三等二十一筆地號土地（下稱系爭土地），依
    上開清冊業已於八十七年辦理重劃完成，被告乃依前揭規定自完成之日起減半徵
    收原告八十八年地價稅計新台幣（下同）一、二八○、五五八元。原告不服，申
    經復查結果，未獲變更，提起訴願，亦遭駁回，遂向本院提起本件行政訴訟。
乙、兩造聲明：
　一、原告聲明
  （一）先位聲明
        請求確認被告復查決定無效。
  （二）備位聲明，
        訴願決定、復查決定及原處分均撤銷。
　二、被告聲明：駁回原告之訴。
丙、兩造之爭點：
  一、原處分有無無效情事？
  二、本件系爭土地重劃是否已經完成？被告能否以縣政府「土地交接清冊」交由原
      告簽收，即認重劃業已完成？
原告主張：
甲、程序部分：
    原告另主張被告所為之行政處分應屬無效，爰依行政訴訟法第一百十一條第三項
    第二款、第四款之規定追加先位訴之聲明。又先位訴之聲明雖為確認無效之訴，
    依行政訴訟法第六條第二項規定「確認行政處分無效之訴訟，須已向原處分機關
    請求確認其無效未被允許，或經請求後於三十日內不為確答者，始得提起之」惟
    查：對於行政處分是否為無效？宜允許人民以預備之訴的方式為之，以達訴訟經
    濟之目的，此時解釋上，原告似不必依第六條第二項規定，向原處分機關為確認
    。蓋此時訴訟之被告即為原處分機關，若其亦認原處分為無效，則原告轉換（或
    追加）訴訟類型亦因無確認利益，而遭駁回判決。若原處分機關爭執，則踐行此
    程序亦毫無意義（陳計男著行政訴訟法釋論第一八五頁），況且本案在九十一年
    八月一日進行準備程序時，原告當場已表明主張認為被告所為本件地價稅稽徵程
    序有瑕疵，應為無效，經受命法官當場詢問被告之訴訟代理人，請其回去後再表
    示意見，自八月一日迄至本日亦已經過三十日以上，亦已符合行政訴訟法第六條
    的規定，爰追加本案聲明為先、備位聲明。
乙、實體部分：
壹、先位聲明部分：
   原行政處分之程序顯有瑕疵，應不生效力：
   一、依土地稅法第三條第一項第一款之規定「地價稅或田賦之納稅義務人如左：
       一、土地所有權人．．」，故被告欲課徵地價稅自應以原告為納稅義務人，
       先予敘明。
   二、惟原告屬「財團法人」，依民法第六十一條第七款及行政程序法第九十六條
       第一項第一款之規定「行政處分以書面為之者，應記載下列事項：一、處分
       相對人之姓名、出生年月日、性別．．如係法人或其他設有管理人或代表人
       之團體，其名稱、事務所或營業所，及管理人或代表人之姓名、出生年月日
       、性別、身份証統一號碼、住居所。」，故被告所為繳款書之記載及復查決
       定書即應依前開之規定，記載原告「法人名稱」及「代表人」的名稱，而依
       原告所呈院之法人登記証所示，原告之名稱為「財團法人台灣省私立八德殘
       障教養院」，代表人則為「呂新民」，惟被告之行政處分書除未依法記載正
       確之法人名稱外，甚至迄今均未合法對代表人「呂新民」為送達，僅對原告
       董事會所聘任之「院長」甲○○為送達，完全不符合前開土地稅法及民法、
       行政程序法之規定，其行政處分應屬無效。至於院長甲○○在處理院務上雖
       得代理台灣省私立八德殘障教養院（非財團法人），但此亦僅限於處理院務
       時始有此代理權，對於依稅法應受行政處分時，亦應以代表人呂新民之名義
       為之，始為適法，故被告之處分應不生效力。
貳、 備位聲明部分：
一、被告對於系爭土地早已原核定免徵地價稅：
    被告對於系爭土地原屬桃園縣第十六期大溪埔頂市地重劃區內土地，其地價稅原
    依土地稅減免規則第十七條規定全免，而本案被告開徵系爭土地之八十八年地價
    稅，乃依據桃園縣政府函檢送之「土地交接清冊」，認系爭土地於八十七年七月
    三日已辦理完成，惟此「土地交接清冊」根本不得為重劃土地已完成的証明，按
    系爭土地是桃園縣政府辦理第十六期大溪埔頂市地重劃區內之土地，而有關市地
    重劃之法源是依據平均地權條例而來，而依據平均地權條例第五十六條之規定，
    再制定市區重劃實施辦法，有關地價稅徵收、免除、復徵及重劃完成與否之認定
    ，即完全根據下述法令之規定：
（一）依市地重劃實施辦法第四條的規定：實施重劃期間，依法得減免地價稅或田賦
      之土地，由主管機關於重劃計劃書公告確定後三十日內列冊送交該管稅捐稽徵
      機關。
（二）市地重劃實施辦法第五條之規定：重劃完成後之土地，由主管機關於土地交接
      後三十日內列冊送交該管稅捐稽徵機關依法免徵地價稅或田賦。
（三）土地稅減免規則第十七條：區段徵收或重劃地區內土地，於辦理期間致無法耕
      作或不能為原來之使用而無收益者，其地價稅或全免．．．。
（四）依平均地權條例第六十條之二規定：主管機關於辦理重劃分配完畢後，應將分
      配結果公告三十日，並通知土地所有權人。土地所有權人對於重劃之分配結果
      ，得於公告期間內向主管機關以書面提出異議，未提出異議書，其分配結果於
      公告期滿時確定。
（五）又有關實施重劃後公共設施的完成及分擔則規定於平均地權條例第六十條及六
      十條之一。由上開條文之規定，免徵土地地價稅乃為調和土地所有人之權益及
      促進土地利用（參照平均地權條例第五十八條），而土地稅減免規則第十七條
      才會規定在「辦理期間」無法耕作或不能為原來之使用而無收益者免徵地價稅
      ，而所謂「辦理期間」究竟是何意義？則應該參考母法即平均地權條例之規定
      ，而平均地權條例既然規定市地重劃，重劃完畢前後須經公共設施及土地分配
      完竣的階段，則所謂重劃完畢自應參照前開條文之規定，故所謂「辦理期間」
      自應作同一解釋，故被告以「土地交接清冊」原告已蓋章為由，認重劃業已完
      成，顯有誤解。
（六）本案被告以依據桃園縣政府八十八年十二月一日八八府地測字第二五七九八號
      函檢送之「土地交接清冊」中，該二十一筆土地市地重劃於八十七年已辦理完
      成，此亦經申請人認定蓋章云云，惟查：有關係爭上地因桃園縣政府辦理桃園
      縣第十六期大溪埔頂市地重劃，惟迄至八十七年七月三日止，雖經桃園縣政府
      通知到場，惟因系爭上地上尚有幾間地上物存在，經原告派遣的人員到場後，
      表示因欲分配予原告之土地上存有地上物，原告根本不能使用，且依據平均地
      權條例第六十二條之一規定，桃園縣政府依法有代為執行拆除之義務，故桃園
      縣政府遂在前述交接清冊上記載「暫緩」二字，既然桃園縣政府尚仍暫緩點交
      予原告，顯然重劃結果尚未完成，又豈能對原告開徵地價稅？
二、依土地稅減免規則第八條第二項之規定，原告亦應全免地價稅：
（一）系爭土地在八十七年以前免徵地價稅，此為被告所不否認，先予敘明。
（二）再則，依據土地稅減免規則第八條第二項之規定：「前項．．．第五款之私立
      社會救濟慈善各事業，其有收益之土地，而將全部收益直接用於各該事業者，
      其地價稅或田賦得專案報請減免。」原告系爭土地原訂有耕地三七五租約，有
      土地謄本可稽，而此三七五租約之收益長久以來均用於原告教養、慈善機構上
      ，故之前就系爭土地，原告並未繳交任何田賦（目前已停徵）或地價稅，是以
      原告本來就得依據前開土地稅減免規則，免徵地價稅。所要斟酌者，乃系爭土
      地因實施市地重劃，造成原有佃農無法繼續耕作，且迄今系爭土地仍無法為任
      何收益。本來依據平均地權條例第六十三條之規定，出租之公、私有耕地因實
      施市地重劃致不能達到原租賃之目的者，由直轄市或縣（市）政府逕為註銷其
      租約並通知當事人，而系爭土地至今亦未註銷三七五租約，故原告仍處於租約
      存在之狀態，故無論系爭土地原有收益或目前暫時未能收益之情況，其均非原
      告行為所致，當然不得把此種不利益歸由原告負擔。是以考量系爭土地既未完
      成全部重劃，公共設施亦未全部完成，原告想利用系爭土地均無法利用，並考
      慮租稅公平原則，自應在重劃計劃全部完成前，繼續免徵地價稅，至於重劃完
      成後，系爭土地是否仍有上開土地減免規則第八條第一項第五款、第二項及第
      十七條規定之適用，為另一問題。
被告主張：
一、原告主張其屬財團法人，名稱為「財團法人台灣省私立八德殘障教養院」，代表
    人為「呂新民」，被告處分書未依法正確記載名稱，亦未合法對代表人「呂新民
    」送達，所為之行政處分應屬無效乙節，按原告之法人登記證書所載原告名稱全
    銜為「財團法人台灣省私立八德殘障教養院」，系爭八十八年度地價稅繳款書，
    被告並未記載原告之代表人姓名，且被告雖將原告之全銜誤載為「財團法人私立
    八德殘障教養院」，依行政程序法第一○一條第一項規定應可隨時或依申請更正
    之，並未有同法第一一一條各款規定無效之情形。再按原告之法人登記證書雖載
    代表人為「呂新民」，惟查原告所訂定之捐助章程第十四條規定，本院置院長一
    人，依董事會決定之方針及賦與之職權綜理院務，且本案被告按原告登記之院址
    送達系爭年度繳款書後，原告即以「財團法人台灣省私立八德殘障教養院負責人
    ：院長甲○○」申請復查，並依序提起訴願、行政訴訟，其訴願書及行政訴訟起
    訴狀亦皆以甲○○為其代表人提起救濟，綜上，本案顯見原告已賦予廖君處理及
    管理之職權，被告將與原告有關之各項文書，依稅捐稽徵法第十九條「為稽徵稅
    捐所發之各種文書，得向納稅義務人之代理人、代表人、經理人或管理人以為送
    達．．。」規定辦理送達，並無違誤。
二、按「私有土地減免地價稅或田賦之標準如左：五、經事業主管機關核准設立之私
    立醫院、捐血機構、社會救濟慈善及其他為促進公眾利益，不以營利為目的，且
    不以同業、同鄉、同學、宗親成員或其他特定之人等為主要受益對象之事業，其
    本身事業用地全免‧‧‧」、「前項‧‧‧第五款之私立社會救濟慈善各事業，
    其有收益之土地，而將全部收益直接用於各該事業者，其地價稅或田賦得專案報
    請減免‧‧‧」、「區段徵收或重劃區內土地，於辦理期間致無法耕作或不能為
    原來之使用而無收益者，其地價稅或田賦全免；辦理完成後，自完成之日起其地
    價稅或田賦減半徵收二年。」分別為土地稅減免規則第八條第一項第五款、第二
    項及第十七條所明定。
三、經查本案系爭大溪鎮○○段三九三地號等二十一筆土地重劃是否完成，依桃園縣
    政府九十年十二月二十六日九十府地重字第二六○九八五號函說明二：「查依市
    地重劃實施辦法第三條之一規定：『本辦法所稱重劃完成之日，係指地籍測量、
    土地登記、工程驗收、實地指界及交接土地等各項工作均完成之日』次查本重劃
    區土地交接清冊，本府業於八十八年十二月一日八八府地測字第二五七九八九號
    函送貴處大溪分處在案」。復依桃園縣政府九十年一月十五日九十府地重字第○
    ○九○八二號函送本處系爭土地公共設施完竣（道路、自來水、排水系統、電力
    四項）相關資料─營繕工程（正式）驗收記錄資料，是本案系爭土地依據桃園縣
    政府八十八年十二月一日八八府地測字第二五七九八九號函檢送之「土地點交清
    冊」，該二十一筆土地市地重劃於八十七年已辦理完成，此亦經申請人認定蓋章
    ，被告遂依土地稅減免規則第十七條之規定，自完成之日起其地償稅減半徵收其
    八十八年地價稅一、二八○、五五八元，並無不合。
四、又依被告大溪分處八十九年四月十二日桃稅溪貳字第○四一八九號函，查系爭土
    地於八十八年間並非屬原告本身事業用地且亦無收益，核與土地稅減免規則第八
    條第一項第五款「‧‧‧其本身事業用地全免‧‧‧」、第二項規定「‧‧‧其
    有收益之土地，而將全部收益直接用於各該事業者，其地價稅或田賦得專案報請
    減免。‧‧‧」要件不符，自無法適用地價稅全免或減免規定，準此，原告主張
    ，於法無據。
　　理  由
甲、程序方面：
一、本件原告起訴時以其院長甲○○為代表人起訴，嗣於訴訟中，改以其董事長呂新
    民為代表人，業據其提出法人登記證書為證，核無不合。
二、本件被告代表人於九十一年九月一日變更為乙○○，經其聲明承受訴訟，經核亦
    無不合，應予准許。
乙、實體方面：
一、先位聲明部分：
（一）原告於言詞辯論時追加先位聲明部分，被告無異議而為言詞辯論，依行政訴訟
      法第一百十一條第二項規定，視為同意追加，合先敘明。
（二）原告雖主張其名稱為「財團法人台灣省私立八德殘障教養院」，代表人則為「
      呂新民」，惟被告之行政處分書除未依法記載正確之法人名稱及未合法對代表
      人「呂新民」為送達，僅對原告董事會所聘任之「院長」甲○○為送達，不符
      合前開土地稅法及民法、行政程序法之規定，依行政程序法第一百十一條第七
      款規定，本件行政處分具有其他重大明顯之瑕疵應為無效云云。惟查，系爭八
      十八年度地價稅繳款書，被告雖將原告名稱誤載為「財團法人私立八德殘障教
      養院」，惟依行政程序法第一○一條第一項規定應可隨時或依申請更正之；又
      原告之法人登記證書雖載代表人為「呂新民」，惟查原告之捐助章程第十四條
      規定，本院置院長一人，依董事會決定之方針及賦與之職權綜理院務，且本件
      被告按原告登記之院址送達繳款書後，原告即以「財團法人台灣省私立八德殘
      障教養院負責人：院長甲○○」申請復查，並依序提起訴願、行政訴訟，其訴
      願書及行政訴訟起訴狀亦皆以甲○○為其代表人提起救濟；此參諸原告於九十
      年十二月六日具狀陳報略以「其在處理院務上確係得代表原告為代表人，故在
      原告發文上亦多以「甲○○」為代表人；又有關法人名稱，因內政部發函原告
      ，在發公文或為法律行為時，得不冠上「財團法人」字眼，故有關原告名稱自
      始均以台灣省私立八德殘障教養院之名義為之」等語，尚無原告所稱行政程序
      法第一百十一條第七款規定之重大明顯之瑕疵情事；又被告依稅捐稽徵法第十
      九條「為稽徵稅捐所發之各種文書，得向納稅義務人之代理人、代表人、經理
      人或管理人以為送達．．。」規定向原告之實際上管理人院長甲○○為送達，
      於法並無不合，原告先位聲明部分為無理由，應予駁回。
二、備位聲明部分：
（一）按「私有土地減免地價稅或田賦之標準如左：‧‧‧五、經事業主管機關核准
      設立之私立醫院、捐血機構、社會救濟慈善及其他為促進公眾利益，不以營利
      為目的，且不以同業、同鄉、同學、宗親成員或其他特定之人等為主要受益對
      象之事業，其本身事業用地全免‧‧‧」、「前項‧‧‧第五款之私立社會救
      濟慈善各事業，其有收益之土地，而將全部收益直接用於各該事業者，其地價
      稅或田賦得專案報請減免‧‧‧」、「區段徵收或重劃區內土地，於辦理期間
      致無法耕作或不能為原來之使用而無收益者，其地價稅或田賦全免；辦理完成
      後，自完成之日起其地價稅或田賦減半徵收二年。」分別為土地稅減免規則第
      八條第一項第五款、第二項及第十七條所明定。
（二）本件原告所有系爭包括四八○、四八二地號等二十一筆地號土地，依桃園縣政
      府八十八年十二月一日八八府地測字第二五七九八九號函檢送之「土地交接清
      冊」記載，業已於八十七年辦理市地重劃完成，被告乃依前揭規定自完成之日
      起減半徵收原告八十八年地價稅一、二八○、五五八元，經核並無不合。原告
      不服，主張系爭四八○、四八二地號土地尚未完成點交，請求被告依土地稅減
      免規則第八條第一項第五款、第二項及第十七條規定註銷其八十八年地價稅，
      是本件所需審究者為本件系爭土地重劃是否已經完成？被告能否以縣政府「土
      地交接清冊」交由原告簽收，即認重劃業已完成？
（三）經查，原告雖主張系爭土地重劃是否已經完成，應參考平均地權條例第六十條
      之規定，而平均地權條例既然規定市地重劃，重劃完畢前後須經公共設施及土
      地分配完竣的階段，則所謂重劃完畢自應參照前開條文之規定，故所謂「辦理
      期間」自應作同一解釋，故被告以「土地交接清冊」原告已蓋章為由，認重劃
      業已完成，顯有誤解云云。惟查，「本辦法所稱重劃完成之日，係指地籍測量
      、土地登記、工程驗收、實地指界及交接土地等各項工作均完成之日」、「重
      劃完成後之土地，由主管機關於重劃完成之日起三十日內列冊送交該管稅捐稽
      徵機關依法徵免地價稅或田賦。」市地重劃實施辦法第三條之一、第五條分別
      定有明文。故本件主管機關即桃園縣政府依法必需在系爭土地重劃完成後，方
      得將重劃完成後之土地，列冊送交該管稅捐稽徵機關依法徵免地價稅。而系爭
      大溪鎮○○段三九三地號等二十一筆土地重劃業已完成，有桃園縣政府九十年
      一月十五日九十府地重字第○○九○八二號函送被告系爭土地公共設施完竣（
      道路、自來水、排水系統、電力四項）相關資料─營繕工程（正式）八十七年
      六月十二日驗收記錄資料及桃園縣政府八十八年十二月一日八八府地測字第二
      五七九八九號函送之原告於八十七年七月三日蓋章交接之土地交接清冊影本等
      附卷可參，自足認該二十一筆土地市地重劃於八十七年六月十二日已辦理完成
      ，原告空言重劃尚未完成，要無可採。
（四）另原告主張系爭第四八○、四八二地號存有地上物，原告根本不能使用，依據
      平均地權條例第六十二條之一規定，桃園縣政府依法有代為執行拆除之義務，
      故桃園縣政府遂在前述交接清冊上記載「暫緩」二字，既然桃園縣政府尚仍暫
      緩點交予原告，顯然重劃結果尚未完成，又豈能對原告開徵地價稅一節。經查
      ，「首揭地號土地經桃園縣政府於八十七年七月三日上午派員會同原告廖姓代
      理人實施辦理該院新分配土地交接完成，並於新分配土地交接清冊所有權人欄
      認章在案；至交接清冊備註欄記明「暫緩」字樣乙節，經查係辦理交接土地是
      日下午廖員復至重劃區向承辦人陳明該兩筆土地尚有地上物存在，期能暫緩土
      地交接，並要求於交接清冊備註欄記明「暫緩」字樣，以資區別」有桃園縣政
      府九十一年七月三日府地測字第○九一○一三九○八八號函附卷可參，足見係
      完成交接後，應原告要求所為者，並不影響已交接完成之效力；況且，按「重
      劃後土地分配之位置，以重劃前原有土地相關位次分配於原街廓之面臨原有路
      街線者為準，其調整分配方法如左：．．五、重劃前已有合法建築物之土地，
      其建築物不妨礙都市計畫、重劃工程及土地分配者，按原有位置分配之。」「
      依本條例第六十二條之一規定，應行拆遷之土地改良物或墳墓，以有妨礙重劃
      土地分配或重劃工程施工所必須拆遷者為限。」市地重劃實施辦法第三十一條
      第五款、第十八條分別定有明文，系爭第四八○、四八二地號固有地上物存在
      ，惟其係重劃前已存在之建築物，且係原告同意使用該土地之佃農興建者，業
      據原告陳明在卷（九十一年十一月五日言詞辯論筆錄），被告遂按原有位置分
      配予原告，且該建物並未妨礙重劃土地分配及工程施工，又重劃區內公共設施
      業已竣工等情，有桃園縣政府九十一年七月三日府地測字第○九一○一三九○
      八八號函附卷可參，則依上述規定，並非為應行拆遷之土地改良物甚明，原告
      主張桃園縣政府依法有代為執行拆除之義務云云，自無可採。交接清冊備註欄
      記明「暫緩」字樣，亦不生任何效力。至於系爭土地原與佃農簽訂之三七五租
      約，如何解決，尚非本件審理之範圍，附此敘明。
（五）另查，系爭土地於八十八年間並非屬原告本身事業用地且亦無收益，既為原告
      所不爭執，核與土地稅減免規則第八條第一項第五款「‧‧‧其本身事業用地
      全免‧‧‧」、第二項規定「‧‧‧其有收益之土地，而將全部收益直接用於
      各該事業者，其地價稅或田賦得專案報請減免。‧‧‧」之要件不符，自無法
      適用地價稅全免或減免規定。至原告所稱系爭土地因實施市地重劃，造成原有
      佃農無法繼續耕作，且迄今系爭土地仍無法為任何收益當然不得把此種不利益
      歸由原告負擔一節，惟查系爭土地於八十七年七月三日業巳重劃完畢，辦理交
      接土地有如前述，而本件所課徵者為八十八年之地價稅，原告於交接土地後，
      未使用該土地或將收益用於其事業本身，其咎在原告，與桃園縣政府辦理市地
      重劃無涉，原告之抗辯並無可採。
（六）從而，本件原處分並無違誤，訴願決定予以維持，亦無不合，原告起訴意旨為
      無理由，應予駁回。
據上論結，原告之訴為無理由，依行政訴訟法第九十八條第三項前段，判決如主文。
中　　　華　　　民　　　國　　九十一　　年　　 十一 　　月　　 十九 　　日
                        臺北高等行政法院第五庭
                                      審判長法  官  張瓊文
                                            法  官  帥嘉寶
                                            法  官  黃清光
右為正本係照原本作成。
如不服本判決，應於送達後二十日內，向本院提出上訴狀並表明上訴理由，如於本判
決宣示後送達前提起上訴者，應於判決送達後二十日內補提上訴理由書（須按他造人
數附繕本）。
中　　　華　　　民　　　國　　九十一　　年　　 十一 　　月　　 十九 　　日
                                            書記官  楊子鋒
